【裁判字號】    98,台上,4883
【裁判日期】    980827
【裁判案由】    強盜
【裁判全文】
最高法院刑事判決            九十八年度台上字第四八八三號
上  訴  人  台灣高等法院高雄分院檢察署檢察官
上  訴  人
即  被  告  甲○○
選任辯護人  李慶隆律師
被      告  乙○○
上列上訴人等因被告等強盜案件，不服台灣高等法院高雄分院中
華民國九十六年二月二十七日第二審更審判決（九十五年度上更
(一)字第三九五號，起訴案號：台灣屏東地方法院檢察署九十年度
偵字第四０三號），提起上訴，本院判決如下：
    主  文
原判決撤銷，發回台灣高等法院高雄分院。
    理  由
本件原判決認定上訴人即被告甲○○因與被害人丙○○認識，曾
至被害人位於屏東縣里港鄉里嶺大橋下右側約一百公尺處之養豬
場，熟知該處出入位置及被害人隨時準備現款在身之習慣。因甲
○○缺錢花用而心起貪念，竟與不詳姓名年籍之成年男子共同基
於意圖為自己不法所有之犯意，於民國八十九年十月三十一日晚
間二十時許（適象神颱風侵台），穿套雨衣並各攜帶其等所有，
客觀上具危險性，足供為兇器使用之刀子一把，該不詳姓名成年
男子騎乘機車附載甲○○前往上址，為免遭被害人認出或遺留相
關跡證，甲○○戴上事先製作完成之口罩一個及在豬舍建築物外
拾得之手套一個（事後查證係丙○○所有），該不詳姓名成年男
子則戴上僅露出眼睛及嘴巴之全罩式頭套後，共同侵入被害人居
住之建築物內，對被害人施以如原判決事實欄所載掐住脖子、持
刀抵住腰部、喝令將錢交出、割斷電線綑綁及逼問錢財放置地點
，至使不能抗拒而取得如原判決所載之財物等情。因而撤銷第一
審關於甲○○部分之科刑判決，改判仍論處甲○○共同攜帶兇器
，於夜間侵入有人居住之建築物內，以強暴至使不能抗拒，而取
他人之物罪刑之判決；另就被告乙○○被訴涉犯參與上開強盜犯
行部分，認犯罪不能證明，諭知乙○○無罪，固非無見。
惟查：(一)、適用刑事訴訟法第一百五十八條之四權衡個案人權保
障及公共利益之均衡維護，以決定違法取得證據之證據能力有無
，允宜審酌(一)違背法定程序之程度。(二)違背法定程序時之主觀意
圖（即實施搜索、扣押之公務員是否明知違法並故意為之）。(三)
違背法定程序時之狀況（即程序之違反是否有緊急或不得已之情
形）。(四)侵害犯罪嫌疑人或被告權益之種類及輕重。(五)犯罪所生
之危險或實害。(六)禁止使用證據對於預防將來違法取得證據之效
果。(七)偵審人員如依法定程序，有無發現該證據之必然性。(八)證
據取得之違法對被告訴訟上防禦不利益之程度等情狀，始告適法
，此觀之修法理由即明。原判決既認本件員警無票搜索、逮捕甲
○○係不合法，然未依上開意旨權衡人權保障及公共利益之均衡
維護，僅以「甲○○所犯強盜犯行，嚴重危害社會治安，本院就
個人基本人權之保障及社會安全之維護，基於比例原則及法益權
衡原則，認本件搜索雖非合法，然搜索、逮捕所製作之筆錄，仍
具有證據能力。」尚嫌空泛。(二)、被告自白之任意性乃證據得採
為判斷依據之前提要件，如被告或其辯護人抗辯自白之任意性時
，法院應先於其他事證而為調查，此觀之刑事訴訟法第一百五十
六條第一項、第三項自明。調查自白有無出於不正方法之情形，
尤不以直接目擊刑求或被告遍體鱗傷之證據為限，被告應詢之情
況或應詢後之情況，本於間接推理作用，倘足以推論自白之任意
性與否，非不得作為判斷之依據，法院自應斟酌及之，否則，即
有應於審判期日調查之證據而未予調查之違背法令。本件甲○○
及其辯護人就甲○○在警詢之自白均有任意性之抗辯，而證人陳
子辰在第一審證稱：「我看到他（指甲○○）被帶出來，從哪裡
被帶出來我不知道，我看到他臉反白，講不出話來，只做手勢給
我看，意思是說他沒辦法講話，很不舒服。」、「（之前）我只
看到警察從我哥哥出來的門進進出出，而且還有擦汗。」、「沒
有（看到甲○○被打）。」、「是二人把他攙出來，他的腳軟軟
的，看起來沒有力氣。」等語（見第一審卷第一０一頁、第一０
二頁），苟此情屬實，似屬甲○○應詢後之情況證據，並非不足
間接推論自白之非任意性。乃原判決漏未斟酌及之，僅以「陳子
辰既自承未親眼目睹甲○○有無遭警刑求」，所述難認真正，即
斷然認甲○○未遭警刑求，有應於審判期日調查之證據而未予調
查之違背法令。(三)、被害人之陳述如無瑕疵，且就其他方面調查
又與事實相符，固足採為科刑之基礎，倘其陳述尚有瑕疵，而在
未究明前，遽採為論罪科刑之根據，即難認為適法。本件被害人
指稱，甲○○係戴上事先準備之口罩及就地拾得之手套犯案云云
，苟如此，衡情，其目的無非在於避免被害人辨認出其人以及留
下指紋，則扣案口罩如非異於一般口罩，足以遮蔽面目，實無以
致之。扣案口罩是否足以遮蔽面目，原審未加勘驗，在究明此情
之前，即予採認，尚嫌速斷。又戴上該口罩，倘已遮蔽面目，則
被害人究係依憑如何之觀察，得以辨認出甲○○其人？攸關被害
人指述之憑信性，原審未予查明，遽予採認，亦有違誤。另被害
人指稱，其遭割斷之屋內電線綑綁，至使不能抗拒云云，苟如此
，何以被害人捨割斷之電線不提，僅提出本件口罩及手套為證？
此攸關被害人是否達於不能抗拒之證據，原審未予究明，率爾認
定，仍有違誤。(四)、審理事實之法院，對於案內一切證據，應綜
合各方面情形為整體之觀察，並賦予客觀之評價，就於被告有利
及不利證據之取捨，必須分別予以說明，不能僅論列其中一面，
而置他面於不顧，否則，即有判決理由不備之可議。本件強盜案
發前一日（即八十九年十月三十日）甲○○持用之0000000000號
行動電話與乙○○持用之0000000000號行動電話通聯，計有四次
，尤其緊接案發之際即案發當日二十時許，兩人猶密集通聯三次
，此有通聯紀錄一紙在卷可證（見偵卷第七八頁），此情適與甲
○○所供與乙○○電話聯繫犯案云云吻合，似屬不利於乙○○之
證據。原判決對於檢察官此項舉證，置而不論，即遽認乙○○無
罪，有判決理由不備之違法。(五)、證據法上就自動拍攝之錄影帶
，有所謂為沉默證人理論（silent witness theory ），其證據
之檢驗，除須檢驗其影帶所顯現之影像之外，仍須檢驗其機械之
設置、維護、錄影帶之提出與保管等事項，必各該事項均無瑕疵
，證據始具備「適當基礎」（proper foundation ），方能確認
證據之同一性而作為待證事實之實質證據（substantive eviden
ce）。本件乙○○於案發後近二年半始提出之錄影帶作為不在場
證據，姑不論其顯現之影像如何，原審就錄影之機械設置於何處
？如何設置、維護？何人保管？如何取得本件錄影帶？並未調查
，則證據之同一性尚未確認，率爾採認所顯現之影像，自有違證
據法則。(六)、從而，甲○○上訴意旨及檢察官對乙○○部分之上
訴意旨指摘原判決違法，並非全無理由，應認仍有撤銷發回之原
因。又刑法第三百二十八條之強盜罪受強暴、脅迫之程度，與同
法第三百四十六條之恐嚇取財罪不同，須達到至使不能抗拒者，
始成立。如未達不能抗拒程度，僅使懷有恐懼之心者，則須以恐
嚇取財罪論擬。此攸關不同法條適用之基礎事實，允宜一併注意
，附此敘明。
據上論結，應依刑事訴訟法第三百九十七條、第四百零一條，判
決如主文。
中    華    民    國  九十八  年    八    月  二十七  日
                      最高法院刑事第五庭
                          審判長法官  陳  正  庸
                                法官  賴  忠  星
                                法官  林  秀  夫
                                法官  宋      祺
                                法官  陳  祐  治
      本件正本證明與原本無異
                                      書  記  官
中    華    民    國  九十八  年    八    月  三十一  日
                                                      v


司法院資訊處製作；財團法人民間司法改革基金會備份。
